臺灣屏東地方法院刑事判決
111年度原金訴字第21號
公  訴  人  臺灣屏東地方檢察署檢察官
被      告  林子庭



指定辯護人  本院公設辯護人謝弘章  
被      告  柯念恩



指定辯護人  李靜怡律師(義務辯護律師)
上列被告因詐欺等案件，經檢察官追加起訴（110年度偵字第103
31號），被告於準備程序中就被訴事實為有罪之陳述，經本院合
議庭裁定由受命法官依簡式審判程序審理，判決如下：
    主  文
林子庭犯三人以上共同詐欺取財罪，處有期徒刑壹年貳月。
柯念恩犯三人以上共同詐欺取財罪，處有期徒刑壹年貳月。
    事  實
一、林子庭、柯念恩自民國109年7月間不詳時間，加入陳逸東等
    人所屬3人以上組成、以實施詐術為手段，具有持續性、牟
    利性、結構性之詐欺集團，擔任取款車手工作（林子庭、柯
    念恩參與犯罪組織部分，分別經本院以111年度原金訴字第3
    號、110年度原金訴字第9號判決確定）。林子庭、柯念恩與
    該集團成員陳逸東等人間，共同意圖為自己不法所有而基於
    3人以上共同詐欺取財、洗錢之犯意聯絡，先由柯念恩將其
    申辦使用之玉山商業銀行帳號000-0000000000000號帳戶（
    下稱本案帳戶）提供予該集團使用。再由集團不詳成員以LI
    NE向陳榮發佯稱可幫忙投資虛擬貨幣以賺取紅利等不實資訊
    ，致陳榮發陷於錯誤，依其指示於同年月30日下午2時17分
    許，臨櫃由其申辦之京城銀行帳號000-000000000000號帳戶
    匯款新臺幣(下同)5萬元至本案帳戶。嗣柯念恩依林子庭指
    示前往玉山商業銀行屏東分行，於當日下午3時9分許，臨櫃
    提領該筆款項(該筆提領總額為110萬元，非陳榮發匯入部分
    ，並非檢察官起訴範圍，卷內亦無證據證明為不法款項，詳
    理由欄所述)，柯念恩保留其中5百元，將其餘款項交給在附
    近守候的林子庭，林子庭保留其中1千元，旋再將其餘款項
    轉交陳逸東，藉此方式掩飾、隱匿其等實施詐欺犯罪所得來
    源及去向。嗣陳榮發察覺有異報警處理，始悉上情。
二、案經陳榮發訴由新北市政府警察局海山分局報告臺灣屏東地
    方檢察署檢察官偵查起訴。
    理  由
一、本案審理範圍：
　　因被告柯念恩該筆提領金額為110萬元，故本院當庭向公訴
    人確認本案起訴範圍，公訴人表示「提領總額110萬元扣除
    告訴人陳榮發匯入之5萬元，其餘105萬元並非起訴範圍，僅
    是為了完整描述被告2人提款過程而記載，本案起訴範圍為
    告訴人陳榮發匯款5萬元至被告柯念恩帳戶部分。(本院卷第
    221頁至第222頁)」，故本案審理範圍，應係起訴書所載告
    訴人陳榮發遭詐欺、匯入本案帳戶之5萬元部分，合先敘明
    。
二、認定本案犯罪事實之證據：
　　前揭犯罪事實，業據被告林子庭、柯念恩於警詢、偵訊、本
    院審理時坦承不諱（偵一卷第34頁至第38頁、第46頁至第51
    頁，偵二卷第318頁至第322頁、第342頁至第343頁，本院卷
    第85頁至第91頁、第219頁至第239頁），核與證人陳逸東於
    偵訊；證人即告訴人陳榮發於警詢之證述大致相符(偵一卷
    第116頁至第119頁，偵二卷第330頁至第331頁、第342頁至
    第343頁)，且有玉山銀行個金集中部109年12月1日玉山個(
    集中)字第1090143383號函及函附本案帳戶開戶資料、交易
    明細、京城銀行匯款委託書各1份在卷可憑(偵一卷第160頁
    至第166頁、第318頁)，足證被告2人任意性自白與事實相符
    ，堪以採信。本案事證明確，被告2人犯行均堪認定，應依
    法論罪科刑。
三、論罪科刑：
　㈠加重詐欺罪係侵害個人財產法益之犯罪，其罪數計算，以被
    害人數、被害次數之多寡，決定其犯罪之罪數；核與參與犯
    罪組織罪之侵害社會法益，因應以行為人所侵害之社會全體
    利益為準據，認定係成立一個犯罪行為，有所不同。是以倘
    若行為人於參與犯罪組織之繼續中，先後加重詐欺數人財物
    ，因行為人僅為一參與組織行為，侵害一社會法益，應僅就
    首次犯行論以參與犯罪組織罪及加重詐欺罪之想像競合犯，
    而其後之犯行，乃為其參與組織之繼續行為，為避免重複評
    價，當無從將一參與犯罪組織行為割裂再另論一參與犯罪組
    織罪，而與其後所犯加重詐欺罪從一重論處之餘地（最高法
    院107年度台上字第1066號判決意旨參照）。被告林子庭、
    柯念恩參與上揭詐欺取財犯罪組織後，參與行為繼續中之首
    次犯行，前經本院以111年度原金訴字第3號、110年度原金
    訴字第9號判決確定，此有該案判決、臺灣高等法院被告前
    案紀錄表可參（本院卷第17頁至第57頁）。被告2人本案加
    重詐欺犯行既非首次犯行，揆諸上開判決意旨，當無從再另
    論一參與犯罪組織罪之餘地，附此敘明。
　㈡核被告2人所為，均係犯刑法第339條之4第1項第2款三人以上
    共同詐欺取財罪及洗錢防制法第14條第1項洗錢罪。被告2人
    與陳逸東等人間，具有犯意聯絡、行為分擔，為共同正犯。
    被告2人以一行為遂行加重詐欺取財及洗錢犯行，為想像競
    合犯，應依刑法第55條規定，從一重之三人以上共同詐欺取
    財罪處斷。
　㈢本案是否有法定加重其刑事由之說明：
　⒈受徒刑之執行完畢，或一部之執行而赦免後，五年以內故意
    再犯有期徒刑以上之罪者，為累犯，加重本刑至二分之一，
    刑法第47條第1項定有明文。
　⒉檢察官主張被告林子庭構成累犯，並提出刑案資料查註紀錄
    表作為證據，被告林子庭及其辯護人則表示對於檢察官以刑
    案資料查註紀錄表作為證據沒有意見，不須檢察官再提出其
    他原始資料為證(本院卷第235頁)。觀諸刑案資料查註紀錄
    表，被告林子庭前因不能安全駕駛案件，經本院以106年度
    原交簡字第415號判決處有期徒刑2月確定，於107年7月13日
    易服社會勞動執行完畢等情，堪以認定屬實。被告林子庭於
    執行完畢後5年以內故意再犯本案之罪，為累犯。
　⒊公訴人主張被告林子庭應依累犯規定加重其刑，原因為其刑
    罰反應力薄弱(本院卷第10頁、第236頁)。被告林子庭之辯
    護人則表示：構成累犯之前案與本案犯罪原因、犯罪型態、
    所危害之法益均不相同，請不予加重其刑(本院卷第235頁至
    第236頁)。本院認為被告林子庭本案與前案之罪質、罪名均
    不相同，亦無關連性，無從認定其有特別惡性及對刑罰反應
    力薄弱之情事。是以本院認無庸依前述累犯規定對其加重其
    刑。　
　⒋再者，即使法院論以累犯，無論有無加重其刑，判決主文均
    無庸為累犯之諭知(最高法院110年度台上大字第5660號刑事
    裁定意旨參照)。故被告林子庭本案雖構成累犯，惟本院並
    無依累犯規定對其加重其刑，亦毋庸於主文中為累犯之諭知
    ，附此敘明。
　㈣本案是否有法定減輕其刑事由之說明：
　⒈想像競合犯之處斷刑，本質上係「刑之合併」。其所謂從一
    重處斷，乃將想像競合犯組成之評價上數罪，合併為科刑一
    罪，其所對應之刑罰，亦合併其評價上數罪之數法定刑，而
    為一個處斷刑。易言之，想像競合犯侵害數法益者皆成立犯
    罪，論罪時必須輕、重罪併舉論述，同時宣告所犯各罪名，
    包括各罪有無加重、減免其刑之情形，亦應說明論列，量刑
    時併衡酌輕罪部分量刑事由，評價始為充足，然後依刑法第
    55條前段規定「從一重處斷」，非謂對於其餘各罪可置而不
    論。因此，法院決定處斷刑時，雖以其中最重罪名之法定刑
    ，做為裁量之準據，惟於裁量其輕重時，仍應將輕罪合併評
    價在內（最高法院108年度台上字第4405號判決意旨參照）
    。亦即，除非輕罪中最輕本刑有較重於重罪之最輕本刑，而
    應適用刑法第55條但書規定重罪科刑之封鎖作用，須以輕罪
    之最輕本刑形成處斷刑之情形以外，則輕罪之減輕其刑事由
    若未形成處斷刑之外部性界限，自得將之移入刑法第57條或
    第59條之科刑審酌事項內，列為是否酌量從輕量刑之考量因
    子。是法院倘依刑法第57條規定裁量宣告刑輕重時，一併具
    體審酌輕罪部分之量刑事由，應認其評價即已完足，尚無過
    度評價或評價不足之偏失（最高法院109年度台上字第3936
    號判決意旨參照）。是依洗錢防制法第16條第2項規定，犯
    前2條之罪在偵查或審判中自白者減輕其刑，且被告2人於偵
    查及審判中均坦認犯行已如前述，惟依前述其等所涉犯行既
    從一重論以加重詐欺取財罪，即無由另適用上述減刑規定，
    僅得於量刑時由法院併予審酌此情。
　⒉本案並無刑法第59條之適用：
　　被告2人之辯護人均請求就被告2人本案犯行，依刑法第59條
    規定酌減其刑(本院卷第221頁、第234頁至第235頁)，惟刑
    法第59條規定犯罪之情狀顯可憫恕，認科以最低度刑仍嫌過
    重者，得酌量減輕其刑，此雖為法院依法得行使裁量之事項
    ，惟並非漫無限制，必須犯罪另有特殊之原因、環境與情狀
    ，在客觀上足以引起一般之同情而顯可憫恕，認為即使宣告
    法定最低刑期，猶嫌過重者，始有其適用。是以，為此項裁
    量減輕其刑時，必須就被告全部犯罪情狀予以審酌，在客觀
    上是否有足以引起社會上一般人之同情，而可憫恕之情形，
    始謂適法。近年來新興詐騙犯罪類型層出不窮，被害民眾廣
    及全國，且因具有集團性及反覆性之犯罪特徵，對於社會治
    安之衝擊甚鉅，對法益造成之侵害不可輕忽，自無以引起社
    會上一般人同情可言。就行為人之特質而言，被告林子庭本
    案犯行並非其初次觸犯刑法。被告2人為滿足一己需求，視
    他人財產法益為無物，難認有情輕法重，顯可憫恕之情狀，
    當無援引刑法第59條規定而酌量減輕其刑之餘地。
　㈤量刑：
　　爰以行為人之責任為基礎，審酌被告2人正值青壯、身心健
    全、智識正常，竟不思以正當方式求取財物，反意圖以此等
    擔任車手輕鬆取款方式，牟取不法暴利，增加檢警查緝洗錢
    、詐欺及告訴人求償之困難，對社會秩序、治安造成不良影
    響，更影響告訴人對社會之信賴感，所為實應非難。惟念及
    被告林子庭除上述構成累犯前科外，無其他經法院論罪科刑
    之紀錄；被告柯念恩行為時則無任何經法院論罪科刑之前科
    紀錄，此有臺灣高等法院被告前案紀錄表可憑。被告2人犯
    後始終坦承犯行，且就本案犯行分工參與程度上，係擔任車
    手角色，而無具體事證顯示其係集團主謀或主要獲利者，亦
    非直接向告訴人施行詐術之人，尚非處於犯罪核心地位。被
    告2人均表示有意願與告訴人試行調解，惟告訴人未於本案
    安排之調解期日到場，故被告林子庭、柯念恩在未得到告訴
    人同意之狀況下，各匯入2萬5千元至告訴人申辦之京城銀行
    帳號000-000000000000號帳戶，此有本院刑事報到單1份、
    郵政跨行匯款申請書2份可憑，亦有辯護人2人在庭陳稱明確
    (本院卷第153頁、第222頁、第245頁至第247頁)，本院認為
    雖然告訴人經濟上損失已經得到完全填補，但被告2人在未
    得告訴人同意的狀況下，擅自將告訴人遭詐欺款項匯回之行
    為，仍與雙方達成和解之狀況有別，故就犯後有無賠償告訴
    人此一量刑因子，本案應量處重於被告、告訴人雙方達成合
    意後被告完全填補告訴人經濟損失之情形，輕於被告全未賠
    償告訴人之情形。兼衡被告2人自陳之學識程度及家庭、經
    濟狀況（因事涉個人隱私故不揭露，詳如本院卷第236頁）
    等一切情狀，分別量處如主文所示之刑。
四、沒收：
　　犯罪所得，屬於犯罪行為人者，沒收之；前2項之沒收，於
    全部或一部不能沒收或不宜執行沒收時，追徵其價額；宣告
    前2條之沒收或追徵，有過苛之虞者，得不宣告或酌減之，
    刑法第38條之1第1項前段、第3項、第38條之2第2項分別定
    有明文。至2人以上共同犯罪，倘若共同正犯各成員內部間
    ，對於不法利得分配明確時，自應依各人實際分配所得沒收
    。告訴人款項匯入被告柯念恩帳戶後，被告柯念恩將款項全
    數領出等情已如上述。而被告2人自陳：「這次林子庭拿1千
    元，柯念恩拿5百元，剩餘款項就交給陳逸東。(偵二卷第32
    0頁至第321頁，本院卷第222頁)」故被告2人已經轉交予陳
    逸東部分犯罪所得不予宣告沒收。而被告林子庭尚留存之1
    千元、被告柯念恩留存之5百元分別為其2人犯罪所得。惟被
    告2人已經分別匯回2萬5千元至告訴人金融帳戶已如前述，
    已達剝奪其犯罪利得之立法目的，本院認就被告2人犯罪所
    得若再予以宣告沒收及追徵，尚有過苛之虞，爰依刑法第38
    條之2第2項規定，不予宣告沒收。
據上論斷，應依刑事訴訟法第273條之1第1項、第284條之1、第2
99條第1項前段，判決如主文。
本案經檢察官林吉泉追加起訴，檢察官潘國威到庭執行職務。
中　　華　　民　　國　　111 　年　　8 　　月　　16　　日
                  刑事第一庭    法  官  粘凱庭
以上正本證明與原本無異。
如不服本判決應於收受判決後20日內向本院提出上訴書狀，並應
敘述具體理由；其未敘述上訴理由者，應於上訴期間屆滿後20日
內向本院補提理由書（均須按他造當事人之人數附繕本）「切勿
逕送上級法院」。
中　　華　　民　　國　　111 　年　　8 　　月　　16　　日
                                書記官  鄭嘉鈴
附錄本案論罪科刑法條全文：
中華民國刑法第339條之4
犯第三百三十九條詐欺罪而有下列情形之一者，處一年以上七年
以下有期徒刑，得併科一百萬元以下罰金：
一、冒用政府機關或公務員名義犯之。
二、三人以上共同犯之。
三、以廣播電視、電子通訊、網際網路或其他媒體等傳播工具，
    對公眾散布而犯之。
前項之未遂犯罰之。
洗錢防制法第14條
有第二條各款所列洗錢行為者，處七年以下有期徒刑，併科新臺
幣五百萬元以下罰金。
前項之未遂犯罰之。
前二項情形，不得科以超過其特定犯罪所定最重本刑之刑。
卷別對照表：
簡稱 卷宗名稱 偵一卷 臺灣屏東地方檢察署110年度偵字第10331號卷1 偵二卷 臺灣屏東地方檢察署110年度偵字第10331號卷2 本院卷 本院111年度原金訴字第21號卷